最高法院刑事判決　　　　　　一○○年度台上字第六二五八號
上　訴　人　台灣高等法院花蓮分院檢察署檢察官　
被　　　告　林志謙
選任辯護人　張秉正律師
上列上訴人因偽造文書案件，不服台灣高等法院花蓮分院中華民
國九十九年七月三十日第二審更審判決（九十八年度上更(一)字第
七○號，起訴案號：台灣花蓮地方法院檢察署九十五年度偵字第
三三九二、四○五○號），提起上訴，本院判決如下：
    主  文
上訴駁回。
    理  由 
按刑事訴訟法第三百七十七條規定，上訴於第三審法院，非以判
決違背法令為理由，不得為之。是提起第三審上訴，應以原判決
違背法令為理由，係屬法定要件。而上訴第三審法院之案件，是
否以判決違背法令為上訴理由，應就上訴人之上訴理由書狀加以
審查，如果上訴理由書狀並未依據卷內訴訟資料，具體指摘原判
決不適用何種法則或如何適用不當，或所指摘原判決違法情事，
顯與法律規定得為第三審上訴理由之違法情形，不相適合時，均
應認其上訴為不合法律上之程式，予以駁回。至原判決究有無違
法，與上訴是否以違法為理由係屬二事。本件檢察官係以被告林
志謙因共同被告王滌非（業經原審法院判處罪刑確定）積欠債務
無法清償，竟意圖為自己不法之所有，並基於概括犯意聯絡，以
「不用還錢」為由招攬王滌非，並夥同綽號「阿宏」、「阿海」
、「戰將」等不詳姓名男子共謀至花蓮地區行騙。民國九十四年
十二月十五日，即先推由王滌非及「阿宏」、「阿海」、「戰將
」等不詳姓名男子至花蓮地區，隨即由「阿宏」撥打電話予被害
人向遠雲，詐稱其存款遭到盜領，需要攜帶存摺、印章等物前往
確認等語，被害人因而陷於錯誤，交付其所有台灣銀行及花蓮第
二信用合作社（下稱花蓮二信）帳戶之存摺、印章，及其子向志
豪所有花蓮二信帳戶之存摺、印章予「阿宏」。「阿宏」得手後
，即交由王滌非先後三次偽造提款憑條，分別於同日下午二時二
十八分，自被害人所有花蓮二信帳戶，臨櫃盜領新台幣（下同）
六十五萬元，同日時四十九分，自被害人台銀花蓮分行帳戶，臨
櫃盜領九十五萬元，同日下午三時十三分，自被害人之子向志豪
花蓮二信帳戶，盜領五十萬元。因認被告涉有刑法第二百十六條
、第二百十條行使偽造私文書及同法第三百三十九條第一項詐欺
取財等罪嫌，提起公訴。原判決依審理結果，認本件被告犯罪尚
屬不能證明，因而維持第一審所為諭知被告無罪之判決，駁回檢
察官在第二審之上訴，已詳述其調查、取捨證據之結果及得心證
之理由。原判決就王滌非於警詢及偵訊之初所為因積欠被告債務
，而依循被告之介紹，為「阿宏」等人從事本件領款工作，用資
抵債云云之證詞，以王滌非繼於偵查中已更易其詞，意指被告僅
為其介紹工作，其為「阿宏」從事本案領款一事，與被告本人並
無財務上之關聯，嗣於第一審審理時，竟又先稱上開初供無誤，
旋再改為與上開更易後所言一致之供述，數度反覆，閃爍其詞，
其所供已顯有瑕疵，復參以王滌非付出勞力從事本件不法之領款
行為，苟為抵償對被告之舊欠，因該所得非但數額不確定且屬非
法，衡情必與被告有所會算，然其全然未加聞問，亦有違情之處
，因認王滌非上開初供，無足憑以採為對被告不利之證據，業於
理內論述甚詳。再觀諸王滌非上開初供，既謂被告提議由王滌非
出面領款為「阿宏」工作，以抵償對被告之債務，而王滌非亦應
允並實際出面領取「阿宏」等詐得之款項，即已就用以清償被告
債務之行為付諸實行，何以卻又謂地下錢莊自媒體得悉王滌非領
款之事，而主動出面代償王滌非對被告之債款，王滌非並因此轉
而對地下錢莊負債，所述亦前後互相矛盾。益徵原判決捨棄該初
供不採，要無不合。而本院發回前之原審判決，對卷內併陳之上
開互相扞格供詞，應如何取捨判斷而為適合於事實之認定，未為
必要之說明，遽執上開真實性尚待調查釐清之王滌非初供為據，
指王滌非更易後所言，與該初供之內容不符而捨棄不採，逕採信
該初供，認定王滌非並未積欠地下錢莊債務，而係積欠被告債務
，亦係依循被告之建議，始為「阿宏」從事本件領款工作，以抵
償舊欠，且揆諸現今詐欺集團橫行，一般民眾無不知其中成員包
括領款之車手，被告既居中介紹王滌非為「阿宏」領款，自知悉
「阿宏」等人為詐騙集團之事實，並進而推論被告與「阿宏」關
係密切，應為同一詐欺集團成員等情，有理由欠備之違法，業經
本院前次發回意旨予以指明。乃本次檢察官上訴意旨，竟置原判
決上開論述於不顧，猶堅持業經本院指正之發回前原審判決同一
意旨，指摘原判決認被告本件被訴行使偽造私文書、詐欺取財等
犯罪均不能證明，而維持第一審所為諭知被告無罪之判決，有採
證認事違背證據法則之違法云云，顯非適法之第三審上訴理由。
又原判決就被告加入與本案詐騙手法雷同之廖啟揚詐騙集團，涉
犯另案行使偽造私文書、詐欺取財等罪一事，因該另案詐騙集團
成員廖啟揚、張文晃等人與王滌非均互不相識，足見綽號「阿晃
」之張文晃，雖台語發音與「阿宏」相近，但非被告介紹與王滌
非認識之本案「阿宏」，且廖啟揚詐騙集團成員與本件未見重疊
，犯罪地點亦不相同，復與本件犯罪時相隔二年餘，因認殊難僅
憑被告參與廖啟揚詐騙集團，遽推斷被告亦參與本件犯行，亦於
理由欄內剖析明確。上訴意旨雖以廖啟揚詐騙集團成員眾多，彼
此間互不相識，不足為奇，且依卷附相關判決之事實認定，廖啟
揚詐騙集團實係自九十一年十月間起至九十四年六月十五日被查
獲時止，遍及全台各地行騙，而指摘原判決以成員及犯罪時、地
均不同，為上開有利於被告之推斷，有違經驗法則云云。然詐騙
集團之成員或因組織龐大而未識彼此，是互不熟識之人固尚難推
論彼等必非同一詐騙集團成員，但其究無從證明係同一詐騙集團
之成員，則無疑義；再發生於同一時期，手法類似，所犯罪名相
同之不同犯罪，亦非必係相同之人所為，故無從執參與其中部分
犯罪之事實為據，推論其亦必參與其餘部分犯罪，此毋寧為吾人
日常生活中之普通常識。本件公訴人既未為任何舉證，並說明
本件與廖啟揚詐騙集團間有何確切之關聯，原判決上開有利於被
告之論斷，要與客觀上之經驗法則、論理法則，俱無違背。上訴
意旨此部分指摘，同非適法。綜上，本件上訴不合法律上之程式
，應予駁回。至原判決認尚牽連詐欺取財罪之不得上訴第三審罪
名部分，因得上訴之行使偽造文書重罪部分，上訴不合法，則此
輕罪部分，自無從適用審判不可分之原則，併為實體上之審判，
亦應從程序上予以駁回。
據上論結，應依刑事訴訟法第三百九十五條前段，判決如主文。
中    華    民    國  一○○  年   十一   月    十    日
                      最高法院刑事第一庭
                          審判長法官  張  淳  淙  
                                法官  劉  介  民  
                                法官  蔡  彩  貞  
                                法官  許  錦  印  
                                法官  林  瑞  斌  
本件正本證明與原本無異
                                      書  記  官  
中    華    民    國  一○○  年   十一   月   十八   日
                                                      Ｅ